【裁判字號】    97,台上,5818
【裁判日期】    971114
【裁判案由】    違反公職人員選舉罷免法
【裁判全文】
最高法院刑事判決            九十七年度台上字第五八一八號
上  訴  人  甲○○
            乙○○
上 列一 人
選任辯護人  吳旭洲律師
上列上訴人等因違反公職人員選舉罷免法案件，不服台灣高等法
院台中分院中華民國九十七年七月十七日第二審更審判決（九十
七年度選上更(一)字第九五號，起訴案號：台灣台中地方法院檢察
署九十五年度選偵字第一九號），提起上訴，本院判決如下：
    主  文
原判決撤銷，發回台灣高等法院台中分院。
    理  由
本件原判決認定：上訴人乙○○於民國八十三年間，曾犯瀆職罪
，經原審判處有期徒刑六月確定，於九十年六月八日執行完畢。
乙○○與上訴人甲○○（下稱上訴人等二人）均經中央選舉委員
會於九十四年十二月九日公告當選為台中市第十六屆市議員，屬
於當屆台中市議會副議長選舉之有權選舉人及被選舉人。甲○○
鑑於該屆市議員共四十六席中，各黨派當選之席次分別為：中國
國民黨（下稱國民黨）籍者二十四席，民主進步黨（下稱民進黨
）籍者十七席，親民黨籍者二席，台灣團結聯盟黨者一席，無黨
籍或未經政黨推薦者二席。國民黨雖囊括過半之席次，但其內部
對於該黨推舉之副議長人選陳天汶並無共識，仍不乏反對者，而
民進黨因當選席次有限，對於副議長選舉，仍不能單獨與國民黨
相抗衡，乃對外宣稱：若有任何一位市議員在第一輪副議長選舉
中（該黨在第一輪投票皆圈投自己推出之人選），爭取非民進黨
籍及台灣團結聯盟（通稱泛綠陣營）以外之市議員六人投票支持
，泛綠陣營共十八票，將在第二輪投票支持。甲○○經評估情勢
後，自度有當選副議長之勝算，乃決意表態競選當屆副議長，其
研判國民黨籍市議員當選人乙○○可為拉攏之對象，遂於九十五
年二月十六日十七時許，至台中市○○路八八八號乙○○住處，
向乙○○致意請求支持其競選副議長。雙方交談中，乙○○表示
：伊在本屆台中市議員選舉中花費不貲，且小孩在國外唸書開銷
頗多，經濟負擔辛苦等語，甲○○瞭解乙○○話意在於要求賄賂
以為對價，乃當場向乙○○承諾關於傳聞國民黨推薦之副議長參
選人每票新台幣（下同）一百萬元賄選之價碼，其會「比照辦理
」，乙○○聞後亦首肯投票支持。甲○○返家後，即以其先前向
台中市○○路「金遠東珠寶公司」負責人程新紅所購買之五克拉
鑽戒為質押擔保，向程新紅借得一百萬元，旋於九十五年二月十
六日後至同年三月一日副議長投票選舉前之期間內某日，獨自攜
帶所借得之現金一百萬元至乙○○住處，基於對於有投票權之人
，交付賄賂，而約其投票權為一定之行使之犯意，當場將該筆賄
款交付予乙○○，而請其投票支持參選副議長，乙○○知其用意
，亦基於有投票權之人，收受賄賂，而許以其投票權為一定之行
使之犯意，予以收受。嗣於九十五年三月一日上午，台中市議會
全體新當選議員宣誓就職後，全體市議員先行投票完成第十六屆
議長選舉後，緊接進行副議長選舉投票，經第一輪投票開票結果
，國民黨、民進黨、台灣團結聯盟推出之參選人各得二十票、十
七票、一票，而甲○○得八票，因各參選人得票數均未過半數，
須進行第二輪投票，經第一輪投票結果，證實甲○○確已獲得泛
綠陣營以外之市議員八人投票支持，民進黨遂於第二輪投票，全
部投票支持甲○○競選副議長，惟經第二輪投票開票結果，甲○
○僅得二十一票，由國民黨推薦參選人陳天汶以二十四票過半數
當選。甲○○對於得票數未如預期，甚感訝異，經多方求證結果
，判定民進黨籍市議員十七人均全數投票支持，所失去之四票係
原在第一輪投票支持之市議員於第二輪投票前，受到政黨壓力或
其他因素而改變意向，轉投給國民黨籍之陳天汶，其中已向其收
受賄款之乙○○亦在其列。甲○○對於乙○○收賄後，不守承諾
之行為，甚為不滿，不甘平白損失一百萬元，乃執意要求乙○○
退還所收受之賄款，惟乙○○辯稱：其有投票支持甲○○，拒不
退款云云，甲○○心中鬱悶多日難消，即打算以「玉石俱焚」之
方式，出面向檢調人員自首前揭行賄乙○○之事，遂打電話請陳
有江議員先向法務部調查局台中市調查站（下稱台中市調查站）
組長詢問如出面自首，有無法律責任，陳有江議員則規勸其釋懷
寬心，並與楊正中議員共同宴請甲○○以安撫其情緒。甲○○乃
改央託陳文憲出面向乙○○催討，經陳文憲居間協調結果，乙○
○終於九十五年四月六日，在台中市春山日本料理店，將所收受
之賄款一百萬元，以現金交還甲○○。甲○○取回該賄款後，旋
於九十五年四月十二日、十三日分二次各五十萬元，償還程新紅
，甲○○因催討賄款之心願已達，遂未向台中市調查站自首。惟
因台灣台中地方法院檢察署檢察官為查察該屆市議會議長、副議
長選舉之賄選，已指揮台中市調查站進行通訊監聽，經獲悉上情
，乃主動偵查，甲○○於偵查中並自白其犯行等情。因而撤銷第
一審關於甲○○部分之科刑判決，改判仍論甲○○以對於有投票
權之人，交付賄賂，而約其投票權為一定之行使罪，處有期徒刑
壹年陸月，褫奪公權參年，減為有期徒刑玖月，並宣告緩刑參年
及諭知褫奪公權壹年陸月；維持關於論乙○○以有投票權之人，
收受賄賂，而許以其投票權為一定之行使，累犯罪，處有期徒刑
參年陸月，褫奪公權伍年部分之判決，駁回乙○○在第二審之上
訴，固非無見。
惟查：（一）無證據能力、未經合法調查之證據，不得作為判斷
之依據，刑事訴訟法第一百五十五條第二項定有明文。而證據能
力之有無，乃法院應依職權調查、認定之事項，不因當事人未加
爭執，即可毋庸調查而逕認有證據能力。又文書，由公務員製作
者，應記載製作之年、月、日及其所屬機關，由製作人簽名，刑
事訴訟法第三十九條定有明文。原判決認定上訴人等二人有前揭
犯行，係援引相關之通訊監察譯文內容，為其主要論據之一。然
稽諸原判決所援引卷附之通訊監察作業譯文報告表（見外放證物
袋），其紀錄人僅記載代號，無從辨別該通訊監察譯文表究由何
一單位？何人所製作？其顯與法律規定之程式有違。而上情與該
通訊監察譯文表有無證據能力攸關，自應詳予調查釐清、論述說
明。乃原審未遑究明，及說明該通訊監察譯文表之程式欠缺，仍
具有證據能力之理由，逕援引為不利上訴人等二人之論據之一，
自有查證未盡及判決理由不備之違誤。（二）被告之自白，須非
出於強暴、脅迫、利誘、詐欺、疲勞訊問、違法羈押或其他不正
之方法，且與事實相符者，始得採為證據。如果被告之自白係出
於不正之方法，並非自由陳述，則不問自白內容是否確與事實相
符，均不能採為判決之基礎，故審理事實之法院，遇有被告陳述
其自白係出於不正之方法者，應先於其他事證而為調查。原判決
雖據甲○○在台中市調查站詢問時之供述，採為判決基礎之證據
之一。惟甲○○於原審九十七年七月三日審理時，供以：「（問
：妳在第一審時說有些問題是設計過的，這句話是指什麼意思〈
提示第一審卷第九十一頁〉？）我的意思是指調查局問的問題內
容，事先有經過調查員思考以後才問我的，我當時認為，他們問
的問題有『請君入甕』的意思。當天問了很久，我疲倦也很心急
，當時筆錄雖然有簽名，但我沒有很詳細看過所有筆錄內容」、
「（問：『請君入甕』是請被告乙○○入甕還是請妳入甕？）請
我入甕，相對的也是請乙○○入甕」等語（見原審卷第一二九頁
背面)。原審就甲○○前揭之供述有無出於疲勞訊問或其他不正
方法之情形，並未詳加調查，遽認其於調查站詢問時之自白係出
於任意性，亦有證據調查未盡之違誤。（三）有罪判決之事實認
定，為適用法令之準據，法院應將與論罪科刑有關之事項，翔實
記載，然後於理由內逐一說明其憑以認定之證據，並使事實認定
與理由說明，互相適合，方為合法。倘事實認定與理由之說明，
不相一致，或事實、理由欄內之記載，前後齟齬，按諸刑事訴訟
法第三百七十九條第十四款後段規定，均屬判決理由矛盾之當然
違背法令。原判決事實認定：「甲○○……向乙○○承諾關於傳
聞中國國民黨推薦之副議長參選人每票一百萬元賄選之價碼……
乙○○聞後亦首肯投票支持。甲○○返家後，隨即以其先前向台
中市○○路『金遠東珠寶公司』負責人程新紅所購買之五克拉鑽
戒為質押擔保，向程新紅借得一百萬元，旋於九十五年二月十六
日後至同年三月一日副議長投票選舉前之期間內某日，獨自攜帶
所借得之現金一百萬元至乙○○上開住處，基於對於有投票權之
人，交付賄賂，而約其投票權為一定之行使之犯意，當場將該筆
賄款交付予乙○○，而請其投票支持參選副議長，乙○○知其用
意，乃基於有投票權之人，收受賄賂，而許以其投票權為一定之
行使之犯意，予以收受。」等情（原判決第二頁倒數第十二行至
末行）。認定甲○○於九十五年二月十六日後即同年月中旬後，
至同年三月一日間之某日交付一百萬元予乙○○；惟其理由內則
說明：甲○○於第一審法院供述：後來伊有拿一百萬元給乙○○
，該一百萬元是伊於九十五年二月下旬，向程新紅所借得，程新
紅當時係交給伊現金，嗣伊即將該一百萬元攜至乙○○家，交給
乙○○等旨（原判決第八頁第十五至十七行）。認定甲○○於九
十五年二月下旬即同年二月二十日以後之某日，始向程新紅借得
一百萬元，交予乙○○。其事實欄之認定與理由欄之說明，不盡
一致，有判決理由矛盾之違誤。（四）客觀上為法院認定事實及
適用法律之基礎之證據雖已調查，而其內容未明瞭者，即與未經
調查無異，如遽行判決，仍屬應於審判期日調查之證據而未予調
查。原判決雖認定：甲○○及證人程新紅就該事件之重要情節（
即甲○○曾向程新紅購買五克拉之鑽戒，該一百萬元係以現金交
付，後被告甲○○分二次，每次各五十萬元，將該一百萬元返還
程新紅）所述核屬一致，僅就細節部分之供述略有不符等旨（原
判決第二十五頁倒數第七行至倒數第四行）。惟甲○○以鑽戒向
程新紅質借一百萬元之部分，其於原審係證稱：伊向程新紅購買
鑽戒時，並未完全付清價款，因為伊買後，會換來換去。且伊有
加入程新紅的互助會，又是結拜姊妹，故其雖然有告訴伊，該鑽
戒的價值，但當時未講好如何付款。當時其說如果有錢的話，可
以先付十萬元、二十萬元，也可以用會錢來抵。伊未給她現金。
伊跟程新紅來往，不像一般親兄弟明算帳，是隔一陣子才會帳。
向其借錢，都是拿現金，並未被要求質押，但伊覺得應將戒指交
付，且並非同時交付戒指及給錢。後來伊還一百萬元時，並未將
鑽戒取回；而程新紅於原審亦證稱：甲○○交給伊之鑽戒，嗣伊
已轉賣他人各等語（見原審卷第一二八至一二九頁、第一三一頁
背面）。如所供無訛，甲○○與程新紅所供借貸一百萬元之情節
彼此不一，已難謂與經驗法則無違，況甲○○苟曾以原與程新紅
所購之五克拉鑽戒為質押，該鑽戒自應屬甲○○所有，始有以之
出質為擔保可言，則甲○○既於支付程新紅部分價款後，始能取
得該鑽戒，何以於嗣後清償向程新紅所借之一百萬元時，並未將
其所有之鑽戒取回，而任由程新紅處分該鑽戒？又其購買該鑽戒
時，苟未給付現金，又如何能以之為借款之擔保？殊悖常情。此
既攸關甲○○及程新紅上揭供證之憑信性、暨甲○○是否借款行
賄、事後有無因償還借款致賄款不存在之事實判斷，即有根究明
白之必要，原審未詳查慎酌，資為判斷之依據，遽行判決，亦有
證據調查未盡之違法。以上或為上訴意旨所指摘，或為本院得依
職權調查之事項，應認原判決仍有撤銷發回之原因。
據上論結，應依刑事訴訟法第三百九十七條、第四百零一條，判
決如主文。
中    華    民    國  九十七  年   十一   月   十四   日
                      最高法院刑事第三庭
                          審判長法官  林  增  福
                                法官  張  清  埤
                                法官  陳  世  雄
                                法官  蔡  國  在
                                法官  陳  世  淙
      本件正本證明與原本無異
                                      書  記  官
中    華    民    國  九十七  年   十一   月   二十   日
                                                      V


司法院資訊處製作；財團法人民間司法改革基金會備份。
